【裁判字號】    98,重訴,275
【裁判日期】    981204
【裁判案由】    所有權移轉登記
【裁判全文】
臺灣臺北地方法院民事判決            98年度重訴字第275號
原      告
即反訴被告  汪茂銓
訴訟代理人  陳慶尚律師
複代理人    林于椿律師
            葉又華律師
被      告
即反訴原告  傅翠玲
訴訟代理人  路春鴻律師
            黃淑芬律師
複代理人    萬  方
上列當事人間請求所有權移轉登記等事件，本院於民國98年11月
10日言詞辯論終結，判決如下：
    主      文
原告之訴及其假執行之聲請駁回。
訴訟費用由原告負擔。
反訴被告應將如附件所示之土地、建物所有權狀返還予反訴原告
。
反訴訴訟費用由反訴被告負擔。
本判決第三項於反訴原告以新臺幣貳佰伍拾陸萬陸仟元為反訴被
告預供擔保，得假執行。但被告如於假執行程序實施前以新臺幣
柒佰柒拾萬元為反訴原告預供擔保，得免為假執行。
    事實及理由
甲、程序方面：
    按「被告於言詞辯論終結前，得在本訴繫屬之法院，對於原
    告及就訴訟標的必須合一確定之人提起反訴」、「反訴之標
    的，如專屬他法院管轄，或與本訴之標的及其防禦方法不相
    牽連者，不得提起」，民事訴訟法第259條、第260條第1項
    分別定有明文。而所謂反訴之標的與本訴之標的及其防禦方
    法有牽連關係者，乃指反訴標的之法律關係與本訴標的之法
    律關係兩者之間，或反訴標的之法律關係與本訴被告作為防
    禦方法所主張之法律關係兩者之間，有牽連關係而言。即舉
    凡本訴標的之法律關係或作為防禦方法所主張之法律關係，
    與反訴標的之法律關係同一，或當事人雙方所主張之權利，
    由同一法律關係發生，或本訴標的之法律關係發生之原因，
    與反訴標的之法律關係發生之原因，其主要部分相同，均可
    認兩者間有牽連關係。經查，反訴原告即被告於言詞辯論終
    結前之民國98年9月15日言詞辯論期日以民事反訴狀請求反
    訴被告即原告應將如附件所示之土地、建物（下稱系爭房地
    ）所有權狀返還（見本院卷(二)第97頁），經核與原告於本件
    訴訟所為攻擊、防禦方法相牽連，其提起反訴合於民事訴訟
    法第259條、第260條第1項之規定，應予准許。
乙、實體方面：
壹、本訴部份：
一、原告起訴主張：
  (一)原告於77年6月27日購買系爭房地，並與訴外人王惠簽定
    買賣契約書，繳納房屋價金、銀行房屋貸款及其他辦理過戶
    登記所生之契稅及地政規費等費用。惟因原告當時慮及投資
    風險等因素，遂與被告達成合意，借用被告名義辦理移轉登
    記。而系爭房地自77年買受起均由原告管領支配，原告除持
    有系爭房地之所有權狀、繳交系爭房地之房屋稅及地價稅外
    ，並將系爭房地出租他人；而被告長年住居南非共合國，對
    於系爭房地自始未管理、使用及收益。
  (二)原告於97年間欲將系爭房地出售訴外人許雅晶，詎被告竟拒
    絕配合辦理系爭房地所有權移轉登記，致訴外人許雅晶發函
    催告解除買賣契約。被告嗣於97年11月13日發函誆稱其為系
    爭房地之實際所有權人並誣指原告涉犯偽造文書等犯行，並
    於同年12月5日委由路春鴻律師發函偽稱系爭房地乃傅家家
    族委由訴外人即原告配偶傅家蓁管理之財產，並要求訴外人
    傅家蓁返還系爭房地之所有權狀，意圖謀奪侵吞原告之系爭
    房地所有權，則兩造間之信任關係已不存在，爰類推適用民
    法第549條關於委任之規定，終止兩造間借名登記契約，並
    請求被告將系房地所有權移轉登記與原告。
  (三)為此聲明：
    1.被告應將系爭房地所有權移轉登記與原告。
    2.原告願供擔保，請准宣告假執行。
二、被告則抗辯：
  (一)原告在77年間年僅29歲，時任國軍官拜上校，月薪新臺幣（
    下同）3萬餘元，而原告配偶即訴外人傅家蓁（原名傅翠貞
    ）薪水亦僅2萬餘元，況渠等當時在新竹有自用住宅並有貸
    款，故77年以前渠等並恆產且無資力購買系爭房地。系爭房
    地之取得，實則源於被告家族財產處分後而買受，並借名登
    記於被告名下，而因被告長期旅居南非共和國，故關於貸款
    本息及相關稅金之支付，係委託有血緣關係之親妹妹即原告
    配偶為之，原告充其量僅為受其配偶複委任之人，是原告之
    委任關係存在其與配偶間，原告尚無從直接終止其配偶與被
    告間之委任關係。
  (二)為此聲明：
    1.原告之訴駁回。
    2.如受不利判決，願供擔保請免於假執行之宣告。
貳、反訴部份
一、反訴原告主張：
  (一)反訴原告長年旅居南非共合國，原因信任妹妹即訴外人傅家
    蓁而將系爭房地之所有權狀正本交予傅家蓁保管及出租事宜
    ，惟反訴原告並未授與其出售系爭房地之權，委任關係僅限
    於代反訴原告保管系爭房地之權狀。詎料傅家臻及其配偶及
    反訴被告汪茂銓，因近年來投資失利亟需資金圖謀資產，竟
    在未經過反訴原告之授權亦未告知反訴原告之情形下，擅自
    以反訴原告代理人、複代理人之身份自居，於97年8月14日
    ，就系爭房地，私自與訴外人永慶房屋仲介股份有限公司（
    下稱永慶房屋）簽訂委託銷售契約書。嗣因反訴被告未取得
    原告之授權，至上開買賣無從繼續，訴外人即買受人許雅晶
    乃發函與反訴原告，反訴原告收受後始驚知上情而憤怒不已
    。
  (二)反訴原告為避免權益受損，乃透過我國駐外機構辦理授權胞
    弟即訴外人傅遠忠就系爭房地為全權代理人，並隨後返國了
    解現況，且於97年11月13日以新竹英明街第01591號存證信
    函，發函訴外人許雅晶、永慶房屋、反訴被告，嚴正聲明反
    訴原告並未授權與反訴被告代為簽訂買賣契約出售系爭房地
    ，反訴原告並不承認反訴被告該無權代理行為，並聲明未收
    受訴外人許雅晶任何買賣價金。
  (三)反訴原告於97年11月14日以新竹英明街第01591號存證信函
    ，發函訴外人傅家蓁聲明終止保管權狀之委任關係，並催告
    其交還系爭房地之所有權狀，然傅家蓁迄今仍置若罔聞，反
    訴原告雖將權狀委託傅家蓁保管，然今反訴被告自承權狀為
    其所持有，反訴被告顯係無權占有，爰依民法第767條規定
    請求返還系爭房地之所有權狀。
  (四)為此聲明：
    1.反訴被告應將系爭房地之所有權狀返還反訴原告。
    2.反訴原告願供擔保，請准宣告假執行。
二、反訴被告則以：
  (一)系爭房地係反訴被告借名登記於反訴原告名下，而系爭房地
    係因有反訴被告之母親即訴外人林蘭琴資助、反訴被告及配
    偶自備資金而購買，且系爭房地之買賣契約書、契稅繳款書
    、房地產登記費用、房地所有權狀、歷年地價稅繳款書、歷
    年房貸繳款證明與房屋管理等，均由反訴被告親自處理繳納
    與保管。
  (二)反訴原告主張購買系爭房地之資金乃其家族所有，而拒絕返
    還系爭房地，然縱使反訴原告之家族曾出售土地而得2,400
    萬元，該資金亦已因償還債務而全數用罄，並無多於資金購
    買系爭房地，反訴原告所言不實。
  (三)為此聲明：
    1.反訴原告之訴駁回。
    2.如受不利判決，願供擔保請免於假執行之宣告。
、兩造不爭執之事實：
一、被告為原告配偶即訴外人傅家蓁之姐，而系爭房地係以被告
    之名義於77年6月27日與訴外人王惠簽訂2份買賣契約書，
    其中：(一)第1份買賣契約記載之約定價金為790萬，該契約上
    之買受人欄係由原告任被告代理人而書立其2人之姓名，並
    蓋用被告交付原告之印章，見證人為訴外人張慧玲，於首段
    則記載原告尚兼買方之連帶保證人，付款方式為簽約時給付
    130萬元，同年6月30日前第二次付款194萬元，於各自完稅
    後，由被告將存摺與尾款同額之取款條交付予代書保管，完
    稅後10日內完成銀行之核撥手續，雙方即會同致銀行撥款而
    為第三次付款466萬元，並約定銀行核撥額度不足時由被告
    補足之。(二)第2份買賣契約所記載約定價金為660萬元，於買
    受人欄之兩造簽名、用印狀況及首段關於原告兼買方連代保
    證人之記載均與系爭買賣契約1相同，見證人亦為訴外人張
    慧玲，付款方式則為簽約時給付660萬元，於同年6月30日前
    第二次付款194萬元，於各自完稅後，由被告將同額之取款
    條交付與代書保管，完稅後10日內完成銀行之核撥手續，並
    約定銀行核撥額度不足時由被告補足之。而為繳納價金以被
    告名義向臺灣土地銀行申辦房屋貸款時，係提供系爭買賣契
    約1作為貸款申辦資料。
二、系爭房地之所有權移轉登記手續係由原告使用被告所交付之
    印章而為辦理，關於系爭買賣契約所約定買受人即被告應給
    付之價金中：(一)以向臺灣土地銀行申辦房屋貸款400萬元而
    繳納之部分，係以被告名義為借款人所申辦，原告則為連帶
    保證人，每期還款則由被告設於臺灣土地銀行000-0000-000
    00-0帳號及000-0000-00000-0帳戶辦理扣款繳納；(二)77年6
    月28日由被告交付其為發票人、發票日77年7月1日、面額
    194萬元、票號748116號、由被告設於新竹縣新豐鄉農會（
    現已併為華南銀行新豐分行）甲存帳戶所領用支票1紙與訴
    外人王惠，且被告所有前開甲存帳戶曾於77年7月1日經人
    存入現金194萬元；(三)應繳納之契稅等係以被告名義繳納。
三、原告設於臺灣中小企業銀行竹北分行之帳戶（帳戶號碼為
    000-00-00000-0；下稱原告系爭帳戶）曾於77年6月27日經
    提領130,5萬元，及於同年月29日提領390萬元，嗣於同年7
    月2日存入196萬元。
四、被告因系爭買賣契約之貸款而自77年起至90年間止繳納利息
    之收據、系爭買賣契約之契稅繳款書、公證書、土地增值稅
    免稅證明書、系爭買賣契約之土地所有權移轉契約書、地政
    規費收據及系爭房地之登記謄本暨所有權狀、系爭房地自77
    年至98年之房屋稅及地價稅繳款書等原本，目前均由原告所
    持有。
五、被告於系爭買賣契約簽立時仍居住在國內，迄至78年9月8日
    始出境並長年住居於南非共和國。
六、原告曾於97年10月12日以被告之代理人名義將系爭房地出賣
    與訴外人許雅晶，惟嗣後因原告未依約交付經被告授權之文
    件與承辦代書保管，訴外人許雅晶曾於97年11月間以存證信
    函通知兩造欲解除買賣契約。
七、被告曾於97年12月10日對訴外人傅家蓁起訴，請求其交還系
    爭房地之所有權狀，刻並由臺灣桃園地方法院審理中。
肆、得心證之理由
一、本訴部份：
    原告起訴主張系爭房地為其所有，然借名登記於被告名下，
    因雙方信任關係已不存在，爰終止借名登記契約，請求被告
    將系爭房地所有權移轉登記予原告等情，被告則否認借名登
    記契約之存在，並以前揭情詞置辯，則本件之爭點厥為：(一)
    兩造間就系爭房地究有無借名登記契約關係存在？(二)若認兩
    造間就系爭房地確有借名登記契約關係存在，依兩造所約定
    之內容，原告得否類推適用民法第549條關於委任之規定，
    終止該借名登記契約，並請求被告移轉系爭房地之所有權登
    記？茲分論如下。
  (一)原告主張與被告間就系爭房地有約定借名登記為被告所有乙
    節，為被告所否認，依民事訴訟法第277條前段關於當事人
    主張有利於己之事實者，就其事實有舉證責任之規定，原告
    自應就此舉證以實其說。經查，原告雖提出交款備忘錄（本
    院卷(一)第14頁）、存摺影本（本院卷(一)第15-16頁）等文件
    ，證明其係出資購買系爭房地者，惟上開存摺影本存提紀錄
    與交款備忘錄上所載之交款日期與金額未完全相合，實難遽
    認原告係為給付系爭房地價金而自金融帳戶提領款項，故原
    告就此未能舉證以實其說。又查，被告主張系爭房地實際上
    乃其家族以出售土地所得價金購置乙節，業據提出錄音光碟
    及經原告確認之錄音譯文為證（本院卷(二)第26-42頁），該
    錄音譯文乃被告弟弟傅遠忠於97年10月23日與原告及傅家蓁
    之對話錄音譯文，其中原告提及：「我到目前為止，處理你
    家這個房子的事情，到現在為止，一毛... 一毛好處沒有拿
    到。」、「那時候答應大姐是一千五左右... 那時候她說要
    賣了嘛」、「我用了老爸（按指原告岳父傅祖梯）那時候的
    地，最後剩一點錢，我把他買下來，我買了700，700多萬把
    房子買下來的，我今天幫你家賣掉1450，總共你告訴我賺了
    多少？」等語，足見當初購買系爭房地之資金來源確係出自
    被告家族出售土地而來，並非以原告所有之資金支付，是原
    告主張系爭房地係以其資金購買，不足採信。
  (二)次查，原告主張系爭房地由其管理，相關費用均由其支出，
    所有權狀及相關文件亦為其持有乙節，業據提出系爭房地之
    台灣土地銀行儲蓄部利息收據（本院卷(一)第17-35頁）、契
    稅繳款書及規費收據、支出證明單（本院卷(一)第36-41頁）
    、房屋稅繳款書（本院卷(一)第74-85頁）、地政規費支出證
    明單（本院卷(一)201-203頁）、所有權狀（本院卷(一)第66-73
    頁）、購買系爭房地之公證書（本院卷(一)第191頁）、火災
    保險單（本院卷(一)第192頁）、土地增值稅免稅證明書（本
    院卷(一)第193-196頁）等文件為憑，被告亦不否認之，固堪
    信為真實。惟被告辯以：因伊長年居住南非，故系爭房地委
    由原告之配偶即其胞妹傅家蓁代為管理，相關費用亦委由傅
    家蓁繳納等語，衡諸被告與原告之配偶傅家蓁乃親手足，被
    告復稱系爭房地乃其家族所有，是長年旅居南非之被告委託
    同為家族成員之胞妹傅家蓁代為管理系爭房地，傅家蓁再委
    由原告管理，本無違常之處，況原告亦自承系爭房地乃由其
    出租予他人，則原告非無可能係基於系爭房地代管人而非真
    正所有人之身分，持有系爭房地之相關文件，並以系爭房地
    出租之收益代為繳納系爭房地相關費用，是要難以原告有代
    繳地價稅等相關費用且執有相關收據及所有權文件之情事，
    即謂系爭房地實際上為原告所有。
  (三)末查，依卷附被告提出之由原告配偶傅家蓁所書立之還款計
    劃書（本院卷第151-152頁）所載：「針對忠孝東路房屋銷
    售之初是經您同意後我們只是代為執行而已... 」等語，可
    知被告確為系爭房地之所有權人，蓋倘如原告所稱其為系爭
    房地之實際所有權人，何以其出售房屋尚須得被告之同意？
    另觀諸前揭錄音譯文之內容，亦可知原告在訴訟外亦承認系
    爭房地乃傅家之財產。又證人即原告岳母、被告母親傅徐泳
    妹證稱：系爭房地是以傅家賣地的錢，由原告代理買的；在
    77年間當時我先生欠人家錢，所以我們賣地還債，還債後尚
    餘1千多萬元，在我婆婆建議下買了系爭房地，我是叫原告
    、被告及傅家蓁一同處理，當時原告在當兵經常回家，也比
    較懂得處理，且房子出租之收益可以用以支付貸款等語，核
    與前述還款計劃書、錄音譯文等內容大致相符，應堪採信。
    從而，購買系爭房地之資金既係出自被告家族出售土地而來
    ，並非原告出資，原告及其配偶傅家蓁於訴訟外亦承認系爭
    房地非其所有，是原告主張其為系爭房地之實際所有權人，
    顯為臨訟杜撰之詞，不足採信，更遑論兩造有借名登記之契
    約存在。
  (四)綜上所述，兩造就系爭房地既無借名登記契約存在，則原告
    請求被告移轉系爭房地之所有權登記，為無理由，應予駁回
    。
二、反訴部份：
    按所有人對於無權占有或侵奪其所有物者，得請求返還之，
    民法第767條前段有明文規定。查反訴原告為系爭房地之登
    記所有權人，系爭房地所有權狀現為反訴被告占有管領之情
    事，為兩造所不爭執；反訴被告雖抗辯其方為系爭房地之實
    際所有權人，得合法占有系爭房地所有權狀云云，惟此一抗
    辯並不足採，已如前述。次查，反訴原告主張因信任妹妹即
    訴外人傅家蓁而將系爭房地之所有權狀交予傅家蓁保管並授
    權其管理系爭房地，然雙方信任關係已不存在，其已發函訴
    外人傅家蓁聲明終止委任關係，催告其交還系爭房地之所有
    權狀等情，業經提出97年11月14日以新竹英明街第01591號
    存證信函為憑（本院卷(二)第154頁），反訴被告既非系爭房
    地之實際所有權人，又未能證明其係基於何種法律關係占有
    系爭房地之所有權狀，自應認反訴被告確有無權占有系爭房
    地所有權狀之事實。從而，反訴原告本於系爭房地所有人之
    地位，依民法第767條規定，請求反訴被告返還系爭房地之
    所有權狀，為有理由，應予准許。
伍、假執行部份
一、本訴方面：
    原告既受敗訴判決，其假執行之聲請即失所附麗，不應准許
    。
二、反訴方面：
    兩造均陳明院供擔保，以代釋明，聲請宣告假執行或免為假
    執行，經核均與法律規定相符，爰分別酌定相當之擔保金額
    予以准許。
陸、本件判決之基礎已臻明確，兩造其餘之攻擊防禦方法及舉證
    ，核與判決無影響，毋庸一一論列，併此敘明。
柒、訴訟費用之負擔：民事訴訟法第78條。
中    華    民    國    98    年    12    月    4     日
                  民事第二庭      法  官  歐陽漢菁
以上正本係照原本作成
如對本判決上訴，須於判決送達後廿日內向本院提出上訴狀
中    華    民    國    98    年    12    月    4     日
                                  書記官  吳貞瑩

司法院資訊處製作；財團法人民間司法改革基金會備份。
